臺灣高等法院刑事判決
110年度原交上訴字第3號
上  訴  人  
即  被  告  朱俐娟


                    居桃園市○鎮區○○路○○○段000巷00                      000 號
選任辯護人  陳易聰律師(法扶律師)
上列上訴人即被告因公共危險等案件，不服臺灣新竹地方法院10
8年度原交訴字第8號，中華民國109年11月27日第一審判決（起
訴案號：臺灣新竹地方檢察署108年度偵字第2760號），提起上
訴，本院判決如下：
    主  文
上訴駁回。
甲○○緩刑參年，並應於緩刑期間內，按期履行如附件所示條件。
 
    事  實
一、甲○○於民國108年1月22日中午12時52分許，無重型機車駕駛
    執照仍騎乘車號000-000號重型機車，自新竹縣竹東鎮長春
    路3段東南向路邊由西北往東南方向起駛，本應注意機車行
    駛之車道，應依標誌或標線之規定行駛；且起駛前應顯示方
    向燈，注意前後左右有無障礙或車輛行人，並應讓行進中之
    車輛行人優先通行；右轉彎時，應距交岔路口30公尺前顯示
    方向燈或手勢，換入外側車道、右轉車道或慢車道，駛至路
    口後再行右轉，而依當時天候晴、日間自然光線、柏油路面
    乾燥、無缺陷、無障礙物、視距良好之情形，並無不能注意
    之情況，竟疏未注意依道路標線行駛、且未顯示方向燈、禮
    讓右側行進中車輛優先通行，及換入外側車道再行右轉，貿
    然由路邊起駛跨越長春路3段道路之外側車道進入內側車道
    後，旋即右轉進入忠孝街12巷，適有乙○○騎乘車牌號碼000-
    000號重型機車，沿長春路3段直行於甲○○騎乘之機車右後側
    ，因閃避不及兩車發生碰撞，乙○○人車倒地，受有左側脛骨
    平台骨折、左側鎖骨骨折等傷害。甲○○於肇事後，未留在現
    場照護傷患或採取救護措施，並等候員警前來現場處理事故
    ，竟基於肇事逃逸之犯意，反而騎車離開現場。嗣經乙○○報
    警調閱監視錄影畫面，始循線查獲。
二、案經乙○○訴由新竹縣政府警察局竹東分局報告臺灣新竹地
    方檢察署檢察官偵查起訴。 
    理  由
壹、程序部分
一、按被告以外之人（包括證人、鑑定人、告訴人、被害人及共
    同被告等）於審判外之陳述雖不符刑事訴訟法第159 條之1
    至之4等4條之規定，而經當事人於審判程序同意作為證據
    ，法院審酌該言詞陳述或書面陳述作成時之情況，認為適當
    者，亦得為證據；當事人、代理人或辯護人於法院調查證據
    時，知有刑事訴訟法第159條第1項不得為證據之情形，而未
    於言詞辯論終結前聲明異議者，視為有前項之同意，同法第
    159條之5定有明文。立法意旨在於傳聞證據未經當事人之反
    對詰問予以核實，原則上先予排除。惟若當事人已放棄反對
    詰問權，於審判程序中表明同意該等傳聞證據可作為證據；
    或於言詞辯論終結前未聲明異議，基於尊重當事人對傳聞證
    據之處分權，及證據資料愈豐富，愈有助於真實發見之理念
    ，且強化言詞辯論主義，使訴訟程序得以順暢進行，上開傳
    聞證據亦均具有證據能力。經查，本院以下所引用被告以外
    之人於審判外之陳述，檢察官、被告甲○○、辯護人於審判期
    日未爭執證據能力，且就本院提示之前揭證據方法於言詞辯
    論終結前，均未就主張有刑事訴訟法第159條第1項不得為證
    據之情形，本院審酌各該證據資料製作時之情況，亦無違法
    不當或證明力明顯過低之瑕疵，以之作為證據應屬適當，依
    刑事訴訟法第159條之5規定，認該等證據均具證據能力。
二、本判決所引用之非供述證據部分，與本案均有關聯性，復無
    證據證明係實施刑事訴訟程序之公務員以不法方式所取得，
    亦無刑事訴訟法第159條之4顯有不可信之情況與不得作為證
    據之情形，且經本院於審理期日依法進行證據之調查、辯論
    ，依刑事訴訟法第158條之4之反面解釋，應有證據能力。
貳、實體部分
一、得心證之理由
　㈠上開事實，業據被告甲○○於原審及本院審理中坦承不諱，核
    與告訴人乙○○於警詢及偵查中之指述相符（108年度偵字第2
    760號卷〈下稱偵字卷〉第5頁、第34至35頁），復有道路交通
    事故調查報告表㈠、㈡各1份、道路交通事故現場圖2份、疑似
    道路交通事故肇事逃逸追查表1張、車牌號碼000-000號重型
    機車車輛詳細資料報表1張、國立臺灣大學醫學院附設醫院
    新竹分院診斷證明書1份、交通部公路總局新竹區監理所竹
    苗區車輛行車事故鑑定會竹苗區0000000案鑑定意見書1份、
    監視器錄影畫面翻拍照片5張、現場及車損蒐證照片20張、
    等在卷可稽（偵字卷第7至8頁、第9至10頁、第11頁、第14
    至16頁、第17至26頁、第30頁、第13頁、第42至43頁）。
  ㈡按機車起駛前應顯示方向燈，注意前後左右有無障礙或車輛
    行人，並應讓行進中之車輛行人優先通行；機車行駛之車道
    ，應依標誌或標線之規定行駛；車輛右轉彎時，應距交岔路
    口30公尺前顯示方向燈或手勢，換入外側車道、右轉車道或
    慢車道，駛至路口後再行右轉，道路交通安全規則第89條第
    1項第7款、第99條第1項前段及第102條第1項第4款前段分別
    定有明文，被告駕車行駛於道路，自應注意遵守上開規定，
    又案發時為天候晴、日間自然光線、柏油路面乾燥、無缺陷
    、無障礙物、視距良好，並無不能注意之情事，此有道路交
    通事故調查報告表㈠可憑（偵字卷第9頁），被告竟疏未注意
    依道路標線行駛，且未顯示方向燈、禮讓右側行進中車輛優
    先通行及換入外側車道再行右轉，而肇致交通事故，堪認被
    告對本件車禍發生確有過失。且本件事故經交通部公路總局
    新竹區監理所竹苗區車輛行車事故鑑定會鑑定結果，亦認：
    被告無照駕駛普通重型機車，由路邊駛入車道後即往右轉駛
    入號誌管制路口，又未充分注意車道上已在右側直行之車輛
    並讓其先行為肇事原因，此有交通部公路總局新竹區監理所
    108年5月22日竹苗區0000000案鑑定意見書1份附卷可憑（偵
    字卷第42至43頁），亦採相同認定，被告有駕車過失益徵明
    確。又告訴人因本件車禍受有前開傷害，顯然被告之過失與
    告訴人之傷害間具有相當因果關係無訛。
　㈢綜上，足認被告任意性之自白與事實相符，堪以採信。本案
    事證明確，被告犯行均堪認定，應予依法論科。
二、論罪科刑：
  ㈠按行為後法律有變更者，適用行為時之法律。但行為後之法
    律有利於行為人者，適用最有利於行為人之法律，刑法第2
    條第1項定有明文。查被告行為後，刑法第284條業於108年5
     月29日修正公布，並於同年月31日生效施行。修正前刑法
    第284條規定：「因過失傷害人者，處6月以下有期徒刑、拘
    役或5百元以下罰金；致重傷者，處1年以下有期徒刑、拘役
    或5百元以下罰金。從事業務之人，因業務上之過失傷害人
    者，處1年以下有期徒刑、拘役或1千元以下罰金，致重傷者
    ，處3年以下有期徒刑、拘役或2千元以下罰金。」，修正後
    刑法第284條規定：「因過失傷害人者，處1年以下有期徒刑
    、拘役或10萬元以下罰金；致重傷者，處3年以下有期徒刑
    、拘役或30萬元以下罰金。」修正後規定提高有期徒刑及罰
    金之法定刑度，經比較新舊法之結果，行為後之法律並未較
    有利於被告，依刑法第2條第1項前段規定，應適用被告行為
    時即修正前刑法第284條第1項前段規定。
　㈡按刑法總則之加重，係概括性之規定，所有罪名均一體適用
    ；刑法分則之加重，係就犯罪類型變更之個別犯罪行為予以
    加重，成為另一獨立之罪名。道路交通管理處罰條例第86條
    第1項關於汽車駕駛人，無駕駛執照駕車，因而致人受傷或
    死亡，依法應負刑事責任者，加重其刑至2分之1規定，係就
    刑法過失傷害罪之基本犯罪類型，因特殊行為要件予以加重
    處罰，而成另一獨立之罪名，自屬刑法分則加重之性質。故
    核被告所為，係犯道路交通管理處罰條例第86條第1項、修
    正前刑法第284條第1項前段之汽車駕駛人無駕駛執照過失傷
    害人罪，及刑法第185條之4之肇事致人傷害而逃逸罪。
  ㈢被告所犯上開2罪間，犯意各別，行為互殊，應予分論併罰。
　㈣被告所犯汽車駕駛人無駕駛執照過失傷害人罪，應依道路交
    通管理處罰條例第86條第1項規定加重其刑。　
　㈤刑法第185條之4之法定刑度為1年以上7年以下有期徒刑，相
    較於違背義務之遺棄罪為重；且同為肇事致人傷害而逃逸，
    其肇事情節不一，逃逸情節亦未必盡同，或有碰撞輕微致傷
    害情形甚小，亦有碰撞嚴重致他人危及生命者，所造成危害
    性非可等量齊觀，故倘依其情狀處以相當之有期徒刑，即足
    以懲儆，並可達防衛社會之目的者，自非不可依客觀之犯行
    與主觀之惡性二者加以考量其情狀，是否有可憫恕之處，適
    用刑法第59條之規定酌量減輕其刑，期使個案裁判之量刑，
    能斟酌至當，符合比例原則。經查，被告不慎肇事致告訴人
    受傷後，竟擅自逃逸，所為固有不當，惟考量該車禍地點，
    尚非杳無人跡之處，告訴人因本次車禍雖受有傷勢，然非達
    已臨命危、瀕死之境或沈陷深度昏迷頓成無自救力之人，可
    認被告逃逸行為對告訴人所可能衍生危害之程度相對仍輕；
    再參酌被告坦承犯行，且已與告訴人成立和解，承諾分期清
    償附件所示金額，此有和解筆錄、聲明書各1份附卷可憑（
    原審原交訴字卷第47至48頁、本院卷第49頁），因認就肇事
    致人傷害而逃逸罪縱科以法定最低度刑，猶嫌過重，不無情
    輕法重之虞，客觀上有情堪憫恕之處，爰依刑法第59條規定
    酌減其刑。
　㈥大法官釋字第777號解釋意旨雖指：「中華民國88年4月21日
    增訂公布之刑法第185 條之4 規定：『駕駛動力交通工具肇
    事，致人死傷而逃逸者，處6 月以上5年以下有期徒刑。』（
    102年6月11日修正公布同條規定，提高刑度為1年以上7 年
    以下有期徒刑，構成要件均相同）其中有關『肇事』部分，可
    能語意所及之範圍，包括『因駕駛人之故意或過失』或『非因
    駕駛人之故意或過失』（因不可抗力、被害人或第三人之故
    意或過失）所致之事故，除因駕駛人之故意或過失所致之事
    故為該條所涵蓋，而無不明確外，其餘非因駕駛人之故意或
    過失所致事故之情形是否構成『肇事』，尚非一般受規範者所
    得理解或預見，於此範圍內，其文義有違法律明確性原則，
    此違反部分應自本解釋公布之日起失其效力」，然本案係因
    被告駕駛過失肇事，非屬司法院釋字第777號解釋所指因「
    肇事」文義有違法律明確性原則，應自解釋公布之日起失其
    效力之範圍內，自仍有刑法第185條之4規定之適用，附此敘
    明。
參、駁回上訴之理由
一、原審經詳細調查及審理後，為相同之認定，並審酌被告素行
    良好，其未領有重型機車之駕駛執照，猶騎乘重型機車上路
    ，且未能善盡駕駛注意義務，因而與告訴人所騎乘之機車發
    生碰撞，且於騎車肇事後，竟未停車採取即時之救護作為，
    反而逃離現場，罔顧受傷者生命、身體安全，實值非難；又
    被告坦承犯行，且與告訴人達成和解，並願賠償新臺幣（下
    同）25萬元、每月給付1萬元，然於原審中僅履行1 期，其
    餘未能依照和解筆錄內容如期履行，兼衡告訴人所受傷勢、
    犯罪所生危害，暨被告自述高職肄業、離婚、育有2 名未成
    年子女由公婆照顧中、目前職業為臨時工等一切情狀，分別
    有期徒刑3月、6月，且就無駕駛執照過失傷害部分諭知易科
    罰金之折算標準。經核原審認事用法，均無違誤，量刑亦稱
    允恰。
二、被告上訴意旨略以：被告於原審審理中已與告訴人達成和解
    ，但因長期失業，且需扶養2名年幼子女，經濟負擔過重，
    致未能依和解條件履行之，被告近期有接到臨時工作，並積
    極找親友借錢，期能與告訴人再次協商，原審量刑實有過重
    等語。惟按量刑之輕重，係屬為裁判之法院得依職權裁量之
    事項，苟其量刑已以行為人之責任為基礎，並斟酌刑法第57
    條所列一切情狀，在法定刑度內，酌量科刑，如無偏執一端
    ，致明顯輕重失衡情形，不得遽指為不當或違法（最高法院
    72年度台上字第6696號判例、99年度台上字第189號判決意
    旨參照）。又刑罰之量定屬法院自由裁量之職權行使，但仍
    應審酌刑法第57條所列各款事由及一切情狀，為酌量輕重之
    標準，並非漫無限制，在同一犯罪事實與情節，如別無其他
    加重或減輕之原因，下級法院量定之刑，亦無過重或失輕之
    不當情形，則上級法院對於下級法院之職權行使，原則上應
    予尊重（最高法院85年度台上字第2446號判決意旨參照）。
    查原審判決關於科刑部分，已於理由內說明其審酌之量刑事
    由，復已以行為人之責任為基礎，斟酌刑法第57條所列一切
    情狀，並未逾越法定刑度，亦無裁量濫用之情形，所量之刑
    亦屬允當，並無應構成撤銷之事由。被告指摘原審量刑過重
    ，難認有理由，應予駁回。
三、被告前無故意犯罪而受有期徒刑宣告之前科紀錄，有本院被
    告前案紀錄表1份附卷可稽，被告因一時失慮，致罹刑典，
    惟已坦承犯行，知所錯誤，且與告訴人達成和解，承諾分期
    支付賠償金，堪認被告具有填補過錯之誠意及舉措，告訴人
    則具狀表示被告若按期支付如附件所示和解條件，則同意給
    予緩刑，此有聲明書1份在卷可憑（本院卷第49頁），被告
    經此偵審及科刑教訓後，信無再犯之虞，因認對其宣告之刑
    ，以暫不執行為適當，依刑法第74條第1項第1款規定，予以
    宣告緩刑3年，以啟自新。又為免被告於受緩刑宣告後未能
    依約履行和解條件，爰依刑法第74條第2項第3款規定，同時
    諭知被告應於緩刑期內按期向告訴人支付如附件所示金額，
    若被告不履行前揭條件及負擔，且情節重大足認原宣告之緩
    刑難收預期效果，而有執行刑罰之必要者，依刑法第75條之
    1第1項第4款規定，得撤銷其緩刑宣告，併予敘明。　
據上論斷，應依刑事訴訟法第368條，刑法第74條第1項第1款、
第2項第3款，判決如主文。
本案經檢察官林佳穎提起公訴，檢察官李叔芬到庭執行職務。
中　　華　　民　　國　　110 　年　　3 　　月　　25　　日
                  刑事第九庭    審判長法　官  潘翠雪
                                      法　官  陳俞婷
                                      法　官  俞秀美
以上正本證明與原本無異。
肇事致人傷害而逃逸罪部分如不服本判決，應於收受送達後20日
內向本院提出上訴書狀，其未敘述上訴之理由者並得於提起上訴
後20日內向本院補提理由書（均須按他造當事人之人數附繕本）
「切勿逕送上級法院」。
其餘部分不得上訴
                                      書記官  謝崴瀚
中　　華　　民　　國　　110 　年　　3 　　月　　25　　日
附件
一、被告甲○○應支付告訴人乙○○新臺幣（下同）19萬元，分13期支付，1月為1期，前12期各支付15,000元，第13期支付10,000元，自110年4月起，按月於每月5日前匯入告訴人指定帳戶。